【裁判字號】    94,上訴,2053
【裁判日期】    950404
【裁判案由】    偽造有價證券等
【裁判全文】
臺灣高等法院臺中分院刑事判決        94年度上訴字第2053號
上  訴  人
即  被  告  甲○○
選任辯護人  徐文宗  律師
上列上訴人因偽造有價證券等案件，不服臺灣彰化地方法院93年
度訴字第610號中華民國94年8月11日第一審判決（起訴案號：臺
灣彰化地方法院檢察署92年度偵字第9320號），提起上訴，本院
判決如下：
    主  文
原判決撤銷。
甲○○連續行使偽造私文書，足以生損害於他人，處有期徒刑壹
年。又連續意圖供行使之用，而偽造有價證券，處有期徒刑參年
陸月；如附表二所示之偽造支票拾參張均沒收。應執行有期徒刑
肆年貳月；如附表二所示之偽造支票拾參張均沒收。
    事  實
一、甲○○自民國（下同）八十八年八月十八日起至九十一年十
    二月三十一日止，在設於彰化縣和美鎮○○路二五六號之能
    特力國際股份有限公司（下稱能特力公司）擔任會計職務，
    負責記帳、開立票據、報稅、替公司收入現金及領取款項等
    業務，為從事業務之人。緣甲○○因缺錢花用，竟萌歹念，
    先後為下述犯行：
  (一)甲○○基於意圖為自己不法所有及行使偽造私文書之概括犯
    意，自八十九年十一月三日起至九十一年十二月二十七日止
    （起訴書誤載為八十九年九月一日至十二月三十一日），利
    用其保管能特力公司所有之彰化銀行存摺及已蓋用該公司公
    司章、負責人張敏雄印章之空白存摺類存款取款憑條之便，
    未經能特力公司授權，即於如附表一所示之時間，連續十九
    次在空白存摺類存款取款憑條上填入日期、金額及帳號而偽
    造該私文書後，連同上開存摺持往彰化銀行彰化分行向該分
    行人員行使，使該分行承辦人員陷於錯誤，誤以為係能特力
    公司欲提領款項，因而先後將如附表一所示之金額交付甲○
    ○，總計甲○○共詐得新台幣（下同）一百三十六萬七千元
    （此部分起訴書雖記載三百三十五萬四千零四十二元，惟已
    據公訴人當庭更正為上揭金額），足以生損害於彰化銀行彰
    化分行及能特力公司等人。
  (二)甲○○另利用其職務之便，自八十九年九月間起至九十一年
    十二月底止，基於意圖為自己不法所有之概括犯意，而連續
    將其因業務上所持有之能特力公司空白支票共四十四張（付
    款人均為台新國際商業銀行，票號分別為：ＢＡ00000
    00號、ＢＡ0000000號、ＢＡ0000000號、
    ＢＡ0000000號、ＢＡ0000000號、ＢＡ00
    00000號、ＢＡ0000000號、ＢＡ000000
    0號、ＢＡ0000000號、ＢＡ0000000號、Ｂ
    Ａ0000000號、ＢＡ0000000號、ＢＡ000
    0000號、ＢＡ0000000號、ＢＡ0000000
    號、ＢＡ0000000號、ＢＡ0000000號、ＢＡ
    0000000號、ＢＡ0000000號、ＢＡ0000
    000號、ＢＡ0000000號、ＢＡ0000000號
    、ＢＡ0000000號、ＢＡ0000000號、ＢＡ0
    000000號、ＢＡ0000000號、ＢＡ00000
    00號、ＢＡ0000000號、ＢＡ0000000號、
    ＢＡ0000000號、ＢＡ0000000號，及如附表
    二所示票號之十三張空白支票），易持有為所有之意思而予
    以侵占入己，得手後，基於意圖供行使之用而偽造有價證券
    之概括犯意，自八十九年十一月間起至九十一年十二月間某
    日止（起訴書誤載為八十九年九月間至九十一年四月間），
    先後將所侵占如附表二所示之十三張空白支票盜蓋其所保管
    之能特力公司大章（即公司章）並填寫發票日及金額，再交
    由不知情之經理曾界智蓋用公司負責人張敏雄之印章後，連
    續偽造該十三張支票，偽造後隨即於如附表二所示之時間到
    期後，持上揭偽造支票向付款銀行即台新國際商業銀行提示
    後兌現，共計取得一百十四萬八千七百七十三元。
二、案經能特力公司訴由臺灣彰化地方法院檢察署檢察官偵查起
    訴。
    理  由
一、訊據上訴人即被告（下稱被告）甲○○對於上開犯罪事實均
    供認不諱（見本院卷第二七頁至第二九頁、第四二頁至第四
    三頁、第九０頁至第九四頁），核與告訴人能特力公司指訴
    之情節相符，並有告訴人所有之彰化銀行彰化分行存摺影本
    三紙（見原審卷第一二四頁至第一二六頁）及如附表一所示
    之彰化銀行彰化分行存摺類存款取款憑條影本十九張、如附
    表二所示之支票影本十三張（見本院卷第六六頁至第七八頁
    、第八０頁至第八六頁）等足稽。又被告未經告訴人能特力
    公司授權，即擅自偽造如附表一所示之彰化銀行彰化分行存
    摺類存款取款憑條，然後持以向彰化銀行彰化分行詐取告訴
    人公司之存款，自足以生損害於彰化銀行彰化分行及告訴人
    公司等人。是罪證明確，被告之犯行堪以認定。
二、按當事人或辯護人於法院調查證據時，知被告以外之人於審
    判外之陳述不得為證據之情形，而未於言詞辯論終結前聲明
    異議者，視為同意作為證據，刑事訴訟法第一百五十九條之
    五第二項定有明文。查本件被告及其選任辯護人對於告訴人
    上開於審判外之陳述，當庭表示無意見（見本院卷第二八頁
    、第四二頁反面），並未於言詞辯論終結前聲明異議，依刑
    事訴訟法第一百五十九條之五第二項之規定，視為同意作為
    證據。且本院審酌該告訴人言詞陳述作成時係在偵查及原審
    審理中，顯非在非自由意志之情況下所為之陳述，認該言詞
    陳述適當，依同條第一項之規定，自得為證據，併此敘明。
三、核被告所為：（一）關於事實欄一之(一)部分，係犯刑法第二
    百十六條、第二百十條之行使偽造私文書及同法第三百三十
    九條第一項之詐欺取財罪。至其偽造私文書後持以行使，偽
    造之低度行為已為行使之高度行為所吸收，不另論罪。又其
    先後十九次行使偽造私文書及詐欺取財等犯行，均係犯罪構
    成要件相同，顯係基於概括犯意反覆為之，均為連續犯，應
    依法論以一罪並加重其刑。另其係以行使偽造彰化銀行彰化
    分行存摺類存款取款憑條之方法達其詐欺取財之目的，是所
    犯上開行使偽造私文書及詐欺取財罪等二罪間，具有方法、
    結果關係，應依牽連犯之規定從一重之行使偽造私文書罪處
    斷。另公訴人雖認被告此部分犯行，係犯刑法第三百三十六
    條第二項之業務上侵占罪，惟按刑法上之業務侵占罪，以從
    事特定業務之人，於其此項業務之執行中持有他人之物，而
    實行不法領得之意思表現於外為構成要件，故本罪之特質在
    於表現其不法領得意思之前，該物品已在其實力支配之下，
    方與持有之要素相符；又刑事訴訟法第三百條所定科刑之判
    決，得就起訴之犯罪事實，變更檢察官所引應適用之法條，
    故法院於不妨害事實同一之範圍內，得自由認定事實適用法
    律。且事實是否同一，非謂罪名或犯罪之構成要件同一，亦
    非謂全部事實均須一致，而應視檢察官請求確定其具有侵害
    性之基本社會事實是否同一而定，並以犯罪構成要件有無罪
    質上之共通性為具體判斷之標準。查被告此部分之犯行，係
    以行使偽造彰化銀行彰化分行存摺類存款取款憑條之詐術，
    提領如附表一所示能特力公司帳戶內之款項，則此部分款項
    原先既存於能特力公司之帳戶內而非處於被告實力支配之下
    ，即難謂被告對於此部分款項已處於持有之狀態，故此部分
    犯行應係構成詐欺取財罪，公訴人認此部分係犯業務上侵占
    罪，起訴法條尚有未洽；且業務上侵占罪及詐欺取財罪均具
    有「意圖為自己不法之所有」之主觀犯意及侵害「他人之物
    」為犯罪客體之構成要件，追訴之目的亦均在於處罰不法取
    得他人之物，況本院所認定被告侵害之財產法益、侵害之時
    、地及被害主體，與起訴事實之記載及其範圍幾無差異，故
    其侵害性之基本社會事實，並無不同，且具有罪質上之共通
    性，本院自應予以審理，並變更起訴法條。又上開行使偽造
    私文書部分犯行雖未經起訴，但因與起訴部分（即上揭經檢
    察官起訴，再經本院變更起訴法條後判決有罪之詐欺取財部
    分），係屬具有牽連犯關係之裁判上一罪關係，為起訴效力
    所及，本院自應併予審判，併此敘明。（二）關於事實欄一
    之(二)部分，係犯刑法第三百三十六條第二項之業務上侵占罪
    及同法第二百零一條第一項之偽造有價證券罪。至其利用不
    知情之曾界智為其盜蓋能特力公司負責人張敏雄之印章部分
    ，為間接正犯。又其於如附表二所示支票上盜蓋能特力公司
    及張敏雄之印章，其盜用印章係偽造有價證券之部分行為；
    偽造有價證券後復持以行使，其行使之低度行為，已為偽造
    之高度行為所吸收，均不另論罪。另其先後多次業務侵占及
    偽造有價證券之犯行，均係犯罪構成要件相同，顯係基於概
    括犯意反覆為之，均為連續犯，應分別依法論以一罪，並加
    重其刑。又其業務上侵占上開空白支票之目的，係為供偽造
    支票使用，是其所犯之上開業務上侵占及偽造有價證券等二
    罪間，顯具有方法、結果關係，應依牽連犯之規定從一重之
    偽造有價證券罪處斷。另關於業務上侵占部分，如附表二所
    示之十三張支票部分，雖未經起訴，但因此部分與已起訴之
    部分，係屬具有連續關係之裁判上一罪，為起訴效力所及，
    本院自應併予審理。
四、原審予以論罪科刑，固非無見，惟查（一）偽造私文書罪係
    以足以生損害於公眾或他人為要件，原判決關於事實欄一之
    (一)部分，並未認定被告偽造上開彰化銀行彰化分行存摺類存
    款取款憑條，究係足以生損害於何人，已有未合。（二）關
    於事實欄一之(二)部分，被告偽造支票後提示兌領之金額共計
    一百十四萬八千七百七十三元，原判決認係一百十四萬八千
    七百十三元，與事實不符，容有未洽。（三）原判決認被告
    偽造如附表一所示之存摺類存款取款憑條及偽造如附表二所
    示之支票，惟卻在無上開存摺類存款取款憑條及支票等證物
    之情況下，即遽以判決，亦有可議。被告上訴意旨指摘原判
    決量刑過重，雖無理由，但原判決既有上述可議之處，應由
    本院將原判決予以撤銷改判。爰審酌被告時值盛年，不知腳
    踏實地，竟僅為滿足一己之私欲，即接連為上述犯行，且其
    業務上侵占之空白支票達四十四張，偽造支票之張數多達十
    三張，金額高達一百十四萬八千七百七十三元，詐取告訴人
    公司存款之金額亦高達一百三十六萬元七千元，導致能特力
    公司遭受嚴重損失，暨其犯後坦承犯行、態度尚佳，並與告
    訴人能特力公司成立和解，賠償五十萬元（有和解筆錄足按
    ）等一切情狀，分別量處如主文第二項所示之刑，並定其應
    執行刑，以示懲儆。又如附表二所示之支票共十三張係偽造
    之有價證券，應依刑法第二百零五條之規定宣告沒收。
五、據上論結，應依刑事訴訟法第三百六十九條第一項前段、第
    三百六十四條、第二百九十九條第一項前段、第三百條、刑
    法第五十六條、第二百零一條第一項、第二百十六條、第二
    百十條、第三百三十六條第二項、第三百三十九條第一項、
    第五十五條、第二百零五條、第五十一條第五款、罰金罰鍰
    提高標準條例第一條前段，判決如主文。
本案經檢察官乙○○到庭執行職務。
中    華    民    國    95    年    4     月    4     日
                刑事第八庭  審判長法  官  羅  得  村
                                  法  官  陳  宏  卿
                                  法  官  劉  榮  服
上列正本證明與原本無異。
如不服本判決應於收受送達後十日內向本院提出上訴書狀，其未
敘述上訴之理由者並得於提起上訴後十日內向本院補提理由書（
均須按他造當事人之人數附繕本）。
                                  書記官  周  巧  屏
中    華    民    國    95    年    4     月    6     日
附錄本案論罪科刑法條：
刑法第二百零一條第一項：
意圖供行使之用，而偽造、變造公債票、公司股票或其他有價證
券者，處三年以上十年以下有期徒刑，得併三千元以下罰金。
刑法第二百十條：
偽造、變造私文書，足以生損害人公眾或他人者，處五年以下有
期徒刑。
刑法第三百三十六條第二項：
對於業務上所持有之物，犯前條第一項之罪者，處六月以上五年
以下有期徒刑，得併科三千元以下罰金。
刑法第三百三十九條第一項：
意圖為自己或第三人不法之所有，以詐術使人將本人或第三人之
物交付者，處五年以下有期徒刑、拘役或科或併科一千元以下罰
金。
附表一：
┌──┬────────────┬───────────┐
│編號│  日            期      │詐 取 金 額（新台幣） │
├──┼────────────┼───────────┤
│ 一 │八十九年十一月三日      │七萬元                │
├──┼────────────┼───────────┤
│ 二 │八十九年十二月二十七日  │四萬四千元            │
├──┼────────────┼───────────┤
│ 三 │九十年二月十九日        │十二萬四千元          │
├──┼────────────┼───────────┤
│ 四 │九十年三月五日          │八萬一千元            │
├──┼────────────┼───────────┤
│ 五 │九十年五月三十日        │十五萬五千元          │
├──┼────────────┼───────────┤
│ 六 │九十年七月二日          │三萬五千元            │
├──┼────────────┼───────────┤
│ 七 │九十年七月三十一日      │十萬二千元            │
├──┼────────────┼───────────┤
│ 八 │九十年十月四日          │四萬一千元            │
├──┼────────────┼───────────┤
│ 九 │九十年十一月二十九日    │四萬四千元            │
├──┼────────────┼───────────┤
│ 十 │九十一年一月二日        │五萬三千元            │
├──┼────────────┼───────────┤
│十一│九十一年二月五日        │五萬九千元            │
├──┼────────────┼───────────┤
│十二│九十一年三月五日        │十三萬元              │
├──┼────────────┼───────────┤
│十三│九十一年五月二日        │四萬四千元            │
├──┼────────────┼───────────┤
│十四│九十一年五月二十九日    │五萬四千元            │
├──┼────────────┼───────────┤
│十五│九十一年六月二十四日    │四萬元                │
├──┼────────────┼───────────┤
│十六│九十一年七月二十四日    │八萬六千元            │
├──┼────────────┼───────────┤
│十七│九十一年八月二十六日    │九萬八千元            │
├──┼────────────┼───────────┤
│十八│九十一年十一月五日      │七萬元                │
├──┼────────────┼───────────┤
│十九│九十一年十二月二十七日  │三萬七千元            │
└──┴────────────┴───────────┘
 附表二：
┌──┬─────────┬─────────────┬────────┐
│編號│  支  票  號  碼  │   發    票    日    期   │  金額（新台幣）│
├──┼─────────┼─────────────┼────────┤
│ 一 │ＢＡ0000000│八十九年十一月三十日      │八萬元          │
├──┼─────────┼─────────────┼────────┤
│ 二 │ＢＡ0000000│九十年六月三十日          │十九萬六千五百元│
├──┼─────────┼─────────────┼────────┤
│ 三 │ＢＡ0000000│九十年七月三十一日        │十二萬五千元    │
├──┼─────────┼─────────────┼────────┤
│ 四 │ＢＡ0000000│九十年八月三十一日        │十二萬五千元    │
├──┼─────────┼─────────────┼────────┤
│ 五 │ＢＡ0000000│九十年十月十五日          │五萬元          │
├──┼─────────┼─────────────┼────────┤
│ 六 │ＢＡ0000000│九十年十一月三十日        │五萬一千元      │
├──┼─────────┼─────────────┼────────┤
│ 七 │ＢＡ0000000│九十年十一月十日          │六萬四千八百五十│
│    │                  │                          │元              │
├──┼─────────┼─────────────┼────────┤
│ 八 │ＢＡ0000000│九十年十一月三十日        │五萬六千三百五十│
│    │                  │                          │元              │
├──┼─────────┼─────────────┼────────┤
│ 九 │ＢＡ0000000│九十年十二月三十一日      │六萬六千八百五十│
│    │                  │                          │元              │
├──┼─────────┼─────────────┼────────┤
│ 十 │ＢＡ0000000│九十年十二月三十一日      │六萬九千八百四十│
│    │                  │                          │八元            │
├──┼─────────┼─────────────┼────────┤
│十一│ＢＡ0000000│九十一年四月九日          │十四萬三千九百八│
│    │                  │                          │十八元          │
├──┼─────────┼─────────────┼────────┤
│十二│ＢＡ0000000│九十一年十一月三十日      │三萬九千四百八十│
│    │                  │                          │九元            │
├──┼─────────┼─────────────┼────────┤
│十三│ＢＡ0000000│九十一年十二月三十一日    │七萬九千八百九十│
│    │                  │                          │八元            │
└──┴─────────┴─────────────┴────────┘
                                                      Ｆ


司法院資訊處製作；財團法人民間司法改革基金會備份。
